臺灣彰化地方法院刑事判決　　　　　　　95年度訴字第2128號
公　訴　人　臺灣彰化地方法院檢察署檢察官
被　　　告　丁○○
　　　　　　戊○○
上二人共同
指定辯護人　本院公設辯護人辛○○
上列被告因犯傷害致死案件，經檢察官提起公訴（95年度偵字第
9764號），本院判決如下：
    主  文
丁○○共同犯傷害罪，累犯，處有期徒刑壹年貳月，減為有期徒
刑柒月。
戊○○犯傷害致人於死罪，處有期徒刑柒年陸月。
    事  實
一、丁○○前因妨害自由案件，經本院93年度訴字第1032號判決
    處有期徒刑6月確定，於民國（下同）94年2月22日易科罰金
    執行完畢（構成累犯）。緣丁○○因其友人綽號「三八珍」
    的女子與王朝義有輕微過節，而對王朝義心生不滿，王朝義
    亦因為上述過節，想要找認識「三八珍」的友人談和解。95
    年8月3日晚間7時30分許，王朝義與友人己○○，一同前往
    彰化縣彰化市○○路○段376 巷67號安福宮左側忠勇祠旁涼
    亭，要去找「三八珍」經營小吃店的友人壬○○、庚○○等
    人商談。王朝義、己○○先到達該涼亭後，壬○○、庚○○
    已在該處，己○○與庚○○相談語氣火爆，庚○○即先行離
    去，隨後丁○○駕駛車牌號碼U4-7626號自用小客車，搭載
    其友人子○○、戊○○（丁○○乾媽之子）、三人搭車前往
    上述忠勇祠附近，欲找庚○○談事情，在上述忠勇祠邊遇到
    王朝義、己○○，在圓桌邊飲酒，壬○○則有幾分醉意趴在
    圓桌休息，未見庚○○。丁○○先叫子○○開車去附近繳電
    信費，即與庚○○通話，電話中庚○○預先警告說王朝義與
    己○○是為了「三八珍」糾紛而來，說話語氣火爆，要注意
    。而丁○○本來就要找王朝義算帳，丁○○則質問王朝義為
    何要與「三八珍」過不去，王朝義否認，二人遂起口角，丁○○向王朝義揚言若再騷擾「三八珍」，就要打王朝義。丁○○再走到圓桌旁邊再打電話向庚○○問「三八珍」電話，
    要求當場對質。然丁○○與庚○○再度通完電話後，火冒三
    丈，說完電話後就轉身怒斥王朝義「王仔義你很過份！」，
    並與戊○○基於傷害之犯意聯絡，暗示戊○○下手修理王朝
    義，戊○○即與丁○○2人形成傷害人身體之犯意聯絡，戊○○見王朝義蹲坐在圓凳上，未有防備，應能注意若由後猛
    推王朝義，會造成王朝義前衝撲倒撞地，乃竟無預見，自王
    朝義背後將其往前推落圓凳，王朝義猝不及防往前撲倒在地
    ，其額頭部撞及忠勇祠左前圓柱下方前端柱角後，戊○○再
    往前用腳踹王朝義之左側肋骨處數下，致王朝義受有「右顳
    額部8乘以8公分挫瘀傷併右前額部5公分裂傷、右頂骨部7乘
    以5公分挫裂傷、左肋骨多處骨折」等傷害，己○○上前制
    止。丁○○見王朝義頭部大量流血，遂依己○○請求，指示
    隨後回來之子○○（原名戴禎北）駕車與戊○○一同將王朝
    義送醫。子○○、戊○○將王朝義送往彰化市漢銘醫院就醫
    即離去，然王朝義因幾分酒意亦無法清楚告知病情，只是喊
    痛，醫護人員檢視王朝義外傷後，未發現其左胸骨折傷害，
    僅予頭部傷口包紮後，王朝義即由其子甲○○陪同，於同日
    晚間10時45分離開醫院，約11時許返回彰化市○○路134 巷
    3號之1之住家休息，王朝義自己更換衣服後躺在沙發上休息
    ，然酒醉欠缺警覺，左胸肋骨骨折造成皮下持續出血，加上
    王朝義本身又有肝硬化、凝血功能不佳之宿疾，出血引發肝
    功能衰竭、呼吸衰竭，於95年8月4日凌晨死亡。嗣於95年8
    月5日下午4時許，甲○○前往上述住處查看，始發現王朝義
    已死亡。
二、案經王朝義之妻丙○○訴由彰化縣警察局報告臺灣彰化地法
    院檢察署檢察官偵查起訴。
    理  由
一、認定事實之證據及理由：
  (一)被告二人對於上述：於95年8月3日晚間7時30分許，丁○○
    、戊○○、子○○等三人開車、前往彰化縣彰化市○○路○
    段376巷67號安福宮左側忠勇祠旁涼亭，遇到王朝義、己○○、壬○○等人，庚○○已先行離去，子○○亦有事離去，
    剩下丁○○、戊○○、己○○、王朝義、壬○○等五人在場
    ，丁○○與王朝義起口角，丁○○責罵王朝義你很過份等語
    ，王朝義受傷後，經戊○○與子○○將之送往漢銘醫院急救
    ，王朝義於95年8月5日經其兒子甲○○發現死亡等事實，均
    不爭執。惟被告均否認犯罪：
  1.被告丁○○辯稱：我沒有暗示戊○○打王朝義，我沒有看到
    戊○○推被害人，王朝義與我爭執時有站起來，我不清楚王
    朝義為何往前撲倒云云。
  2.被告戊○○辯稱：我沒有推王朝義，也沒有踹踢王朝義，我
    不知道王朝義是蹲著或是坐著，我沒有看到他，也沒有推他
    ，我看到他的時候，臉已經朝上，倒在柱子邊云云。
  (二)被告戊○○確有從王朝義身後猛推一把之行為：
  1.證人己○○於本院審理時證稱：「（王朝義當時如何受傷？
    ）他蹲坐在石凳上，雙腳盤起，他坐在我的後面，我有聽到
    丁○○在講電話，講完過一下子，丁○○告訴王朝義說：王
    朝義你很過份，我聽到扣一聲，王朝義就頭撞到柱腳。...
    丁○○，我看到一個穿白色衣服的男子推王朝義一把。...
    （那穿白衣的人就是戊○○？）是的。... 王朝義坐在我的
    後面，我的眼睛餘光確實有看到穿白衣的人推王朝義，王朝
    義就倒地。... （穿白衣服的人到底有無推王朝義？實情如
    何？）我的眼睛餘光，我先看到王朝義倒在地上，我回頭一
    看，看到穿白衣的人站在後面。... 我的餘光看穿白衣的人
    出手推王朝義，有那個推的動作。」等語，已經證明被告戊○○有推倒王朝義的動作。
  2.王朝義右額之傷害，乃碰撞廟柱下銳角所致。王朝義事發後
    送漢銘醫院，漢銘醫院發現額頭部分受傷，經開立95年8 月
    5日漢銘醫院診斷證明書（95偵字964號卷P.55）：「病名：
    頭部外傷、頭皮裂傷兩處，各長1公分及3公分。醫師屬言：
    患者於95年8月3日接受急診處置外傷，縫合8針」。與上述
    己○○之證詞吻合。
  (三)被告戊○○確實有踹踢王朝義之行為：
  1.證人己○○於本院審理時證稱：「（當時有無看到何人以腳
    或是拳頭打王朝義？）穿白衣的男子要去踹王朝義，我有去
    阻擋。（那穿白衣的人就是戊○○？）是的。... （王朝義
    跌倒，跌到哪一邊？）是正面直接趴下。...（案發當天是
    否喝很多的酒？）是的。.. 喝很多瓶的高粱酒，全部都是
    高粱酒，從早上到晚上。... （他跌倒掉到地上，有無聲音
    ？）有趴下的聲音。（是先聽到人趴下，你才回頭？）是的
    。（你托腮的時候，是否打盹？）我一邊托腮，一邊聽丁○○講電話。... （到底有無踹到他？）筆錄是他們寫的，他
    要去踹他，我有擋他不要踹。... （到底你有無看到他趴下
    ，戊○○有無踹到他？）有無踹到，我不知道，穿白衣要踹
    ，我告訴他不要。... （穿白衣的人要踹他，他走過來時，
    是在王朝義的何位置？）穿白衣的人站在王朝義坐的位置右
    後方，他走靠近王朝義要踹他，我告訴他不要踹他，他走到
    王朝義身體趴下時的右邊。」等語，可以證明：證人己○○
    當天喝了不少高梁酒，當時坐在桌邊托腮往前看，聽到身後
    有碰撞聲音，轉身回頭後，看到被告戊○○有踹踢的動作（
    但之前是否已經踹踢到王朝義身體無法確定）。
  2.王朝義左胸肋骨骨折，是被告戊○○踹踢所造成：
  依據丁○○、戊○○、己○○、子○○、壬○○等人之陳述
    ，都說王朝義是往前撲倒，趴在地上，就靜止不動了。死者
    既是正面朝地趴下，理應背後不應有何傷痕，然解剖鑑定報
    告記載王朝義：「背腰臀部：1.左肩部7X7公分挫瘀傷。2.
    背腰上部7X4公分擦傷。」（相驗卷P.70），身後的傷痕極
    為不尋常。
  蔡崇弘法醫師到庭陳述鑑定意見：「（背部有記載左肩有擦
    傷，背上也有擦傷（提示相驗卷第55頁），是否表皮擦傷？
    ）此表最後是許法醫製作的，這樣是沒有錯的。（請解釋挫
    擦傷是何症狀？）.. 擦傷的定義是水平的力量滑過去，但
    如果是有東西水平的力量擦過去，也是可能。【（背部的擦
    傷是否有可能以腳踹的？）也有可能，有那個機會，我們一
    直在演練他是如何倒的，他的傷出現在左邊是不太合理。】
    （左肩部7*7挫瘀傷、左腰上部7*4擦傷，跟左胸肋骨多處斷
    裂，有無關係？）這幾個傷沒有連在一起，是分開的。（有
    無可能上面的力量傳下去？）這是不一樣的位置，是不同次
    的力量造成。【（肩膀該二處傷勢是否可能踢傷？）肩部的
    可能是滑擦的。】」等語，蔡醫師認為死者左肩及背部是受
    到一種力量平滑擦過去，所造成表皮傷害，而王朝義既已倒
    地趴在地上，背部朝上，被告戊○○以腳踹踢幾下，腳踹過
    去擦過痕跡，就符合上述肩部、背部挫擦傷之結果。而王朝
    義背腰上部擦傷確實與左胸骨折位置距離稍遠，然左肩挫瘀
    傷位置就在腋下骨折位置上方一點點，若以被告戊○○站在
    王朝義左邊身後，腳踹過去，就是踢到腋下位置、左肩等位
    置，又參照蔡醫師鑑定意見：「（左邊肋骨腋下有斷，是不
    規則的或是一條線的？）是不規則的。... 一個受力不會造
    成這樣不規則的斷裂。（左胸及肋骨，應該是不止一次的傷
    害？）是的，是好幾次的受力。」等語，既然有好幾次受力
    ，證明左肩部、背腰部、腋下骨折等受傷位置不相同，是數
    次受力關係。
  解剖鑑定報告記載，王朝義「胸腹部：左肋骨多處骨折」，
    鑑定人蔡崇弘法醫師到庭陳述：「（出血是指哪裡的鈍力傷
    害？）左胸部的側面及後面的位置。（側面是何處？）腋下
    。（他的骨折在何處？）骨折的地方很多，是在外部，【骨
    折是斷在側面及後面的位置】。（斷了幾根？）很多根。（
    提示相驗卷第55頁，你畫三個「Ｘ」是何意思？）我畫三個
    「Ｘ」是斷三根的意思，是在外面及側面的交叉地方。（背
    面的骨折？）後面的部分我沒有畫。（後面的骨折斷了幾根
    ？）當時沒有特別的記載。.. 【身體厚度左邊外部肋骨的
    位置】，當時沒有仔細算他斷了幾根。... 【死因分析裡面
    有談及，整個人跌下去，應該是正面受傷，但我們發現他左
    側外臂受傷。所以我們認為這是人為的因素最大。】... 重
    點是在側面，如果往前跌倒，手都會去扶，腋下不太可能會
    受傷，背後更不會受傷。... （斷裂的位置，是在躺著的身
    體厚度的位置？）是的，應該是左腋下的位置，一般我們是
    認為胸部外部的位置。（可能判斷遭一次以上鈍力傷害？）
    是一次以上，因為斷很多根，是不規則的斷裂。（幾次是否
    可以判斷？）幾次無法判斷，當時沒有畫出。.... （當時
    是八月，僅穿一件衣服，以外力造成肋骨斷裂，理論上表皮
    會有傷口？）不見得。（為何？）因為是鈍力受傷，不見得
    表皮會有受傷，且他的凝血功能是有問題的。（表皮沒有受
    傷，表示外力沒有很大？）這是一種閉合性的損傷，鈍力造
    成的可能最大，就是外面沒有傷口，裡面受傷，就是一般俗
    稱的『內傷』... （你的結論七，死者遭受鈍力，撞到樓梯
    是否是鈍力？）樓梯算是一種鈍力，但是90度的轉角是銳利
    ，就不算是鈍力，一般閉合傷是指鈍力。（如果是腳踹，平
    滑擦過去，.. 腳踹是否是鈍力？）是的。」等語，王朝義
    左胸部所受骨折，是在左邊外側、腋下位置，也就是被告戊○○當時站立位置一腳踢過去，最容易踢到的位置。而戊○○95年10月25日偵訊筆錄中結證（95偵字9764號卷P.74）：
    「我穿白衣黑褲，腳穿夾腳拖鞋。」穿拖鞋的人若要踹踢數
    下，可能脫鞋掉了繼續以赤腳踹踢，才沒有在王朝義身上留
    下太多表皮挫傷。檢察官曾經將王朝義死亡時及生前受傷時
    衣服褲子送鑑定，未發現可疑鞋印，最大原因是戊○○赤腳
    踹踢，或王朝義自受傷到回家，更換衣服，自行稍微整理或
    拍打過，才未發現鞋印。
  3.被告戊○○一再辯稱：沒有推倒王朝義，也沒有踹踢王朝義
    云云。然經法務調查局對被告戊○○實施測謊鑑定，依該局
    96 年7月23日調科參字第09600320730鑑定報告結論：「戊○○稱：(一)未踹踢王朝義。(二)未出手推倒王朝義。上述問題
    經測試呈情緒波動反應，研判有說謊。」，足證被告戊○○
    所辯不足採信，確實有推倒並踹踢王朝義之行為
  (四)王朝義左胸骨折導致大量出血，引發肝衰竭呼吸衰竭致死：
  1.王朝義死亡時間應為95年8月4日凌晨：
  (1)王朝義95年8月3日晚間11時許，被送返彰化市○○路134 巷
    3號之1之住家休息後，至95年8月5日下午4時發現為止，只
    有證人乙○○、王閔倉（王朝義之姪子）看到王朝義之情形
    。而證人乙○○證稱：「（後面證人甲○○是你何人？）我
    的堂哥，是我叔叔的兒子。... （95年8月3日至5日，你有
    無回彰化市爺爺家玩？）有的。（怎麼知道他過逝的？）是
    我爺爺打電話來跟我爸爸說的。... （在爺爺家有無看到叔
    叔？）有。（有無與他講話？）沒有。（你看到叔叔在做什
    麼？）他躺在椅子上面。（有無做何動作？）沒有，就一直
    躺在那邊。（你有無與他談話？）沒有。（經過那邊，看到
    叔叔幾次？躺多久？）從我早上來，我就看到他在那邊躺，
    我回去的時候，他還在躺。（你幾點回家的？）大約4點至
    5點的時候。（你在爺爺家從早上玩到下午？）是的。.. （
    前一天有無看到叔叔躺在那裡？）沒有。（當天爺爺打電話
    來說叔叔去逝，是幾點打的電話？）晚上六點。（為何前一
    天經過那裡，有無看到叔叔躺在那裡？）沒有，我確定。（
    你們經過那裡做什麼？）我們經過那裡，到房間看電視。（
    阿公有無說叔叔躺在那邊做什麼？）沒有。（爺爺有無跟叔
    叔講話？）沒有。（全家有無任何人跟叔叔講話？）都沒有
    。.... （叔叔有無穿褲子？提示偵卷第58頁照片）就是這
    樣。（有無問爺爺為何叔叔睡覺睡一整天？）沒有。（早上
    幾點去看到你叔叔？）我第一次看到叔叔是早上七點，他一
    整天都在那裡。（這期間，有無聽到他呼吸的聲音，或是打
    鼾的聲音，身體有無動？）沒有。（剛才提示偵卷第58頁之
    照片，第一次看到就是這樣？）是的。（你看到時，客廳桌
    上有無吃的東西？提示照片）好像沒有。（有沒有人拿飯菜
    給你叔叔吃？）沒有。（有無看到你叔叔吃飯？）沒有。（
    你從早上七點到下午四點，都在那邊做什麼？）看電視，中
    午在那邊睡覺。.... （你那天在看什麼節目？）卡通。（
    什麼卡通？）幼幼台、迪士尼。（比較有印象的是什麼節目
    ？）蠟筆小新，神奇寶貝、變身王國二。（各是幾點的卡通
    ？）中午或早上。（神奇寶貝是幾點的節目？）早上九點。
    （蠟筆小新是幾點的節目？）也是早上九點，是八大綜藝台
    ，我是輪流看，神奇寶貝是幼幼台。（變身王國二是哪壹台
    ？）是迪士尼，大約是11時的。」等語，證人王閔倉之證詞
    亦大致相同，可以得知下列事項：
    乙○○、王閔倉一大早到爺爺家，就看到王朝義躺在沙發
      上，一直到傍晚離開爺爺家時，王朝義仍是同一姿勢躺在
      該處，沒有打呼，沒有人拿食物給王朝義，也沒有看到王
      朝義吃飯，沒有看到任何人與王朝義說話，當時王朝義就
      是以被發現死亡時之同一服裝（穿四角花色內褲，沒穿長
      褲），同一姿勢，就這樣躺了一整個白天。而王閔倉、乙○○前一天也有到爺爺家玩，但前一天就沒有看到王朝義
      躺在該處。
    而王朝義躺了一整個白天，此若非95年8月4日就是95年8
      月5日。而當天乙○○、王閔倉對所看卡通節目還能記憶
      陳述，然本院職權調閱95年8月4日（週五）、95年8月5日
      （週六）有線電視節目表比對，95年8月4日（週五）有迪
      士尼頻道早上11：30「變身國王上學記」、東森幼幼台中
      午12：30「神奇寶貝」，但八大電視台沒有蠟筆小新卡通
      。而95年8月5日（週六）迪士尼頻道並沒有變身國王卡通
      ，但東森幼幼台12：30有「神奇寶貝」，而八大綜合台12
      ：00有「蠟筆小新」節目。所以證人乙○○、王閔倉所記
      憶當天看到的電視節目不完全正確，但「蠟筆小新」或「
      神奇寶貝」是電視台經常播放的帶狀卡通節目，至今在兒
      童電視頻道還是可以看到不斷重播，因為太頻繁播放，對
      該節目的記憶相形容易混淆，而「變身國王上學記」是迪
      士尼拍攝的短片卡通，片長僅30分鐘，也不是帶狀節目一
      再播放，所以應以對「變身國王上學記」記憶較為正確，
      應可確定95年8月4日在爺爺家看卡通，所以是看到95年8
      月4日王朝義以同一姿勢在家裡躺了一整個白天為正確。
      此與上述王閔倉、乙○○證述：前一天也有到爺爺家玩，
      但前一天就沒有看到王朝義躺在該處之證詞相符。
    而王朝義於95年8月4日白天早上開始，就沒有任何動作，
      維持同一姿勢至95年8月5日下午被甲○○發現，所以王朝
      義極可能在95年8月4日午夜至清晨時間死亡。
  (2)證人甲○○於審理中結證稱：「（當天是晚上10點多出院，
    回到家幾點？）我先載己○○回去，回到我家約11、12 點
    。（何時再去看你父親？）5日下午3、4點我有回去看他，
    我叫他，他就已經死亡。.... （你父親的褲子是何人脫下
    的？）是他自己脫的，我帶他回去的時候衣服都還穿著，他
    死亡時穿的衣服，不是案發當天穿的衣服，我沒有看到他換
    衣服，我猜測是他自己換的。（你父親有無跟你媽媽住在一
    起？）沒有。（95年8月5日你到現場有無便當盒子或是飯菜
    ？）沒有。（是否知道你父親最後吃東西的時間？）我載他
    回去，我有拿醫院的藥及水給他吃，時間約晚上11點多，之
    後他就跟我說你要走先走，我父親的朋友好像沒有去看我父
    親，最後看到我父親的人應該是這二個姪子。」等語，而偵
    查卷第58-60頁照片顯示，王朝義被發現死亡時穿的是扣案
    編號C之上衣，當時C上衣相當白晰，不像是經過在外跌倒弄
    髒的衣服，而茶几上有換下來的髒衣服，即是沾染血跡的扣
    案A衣服，顯見確實王朝義在死前有換過衣服，而證人甲○○證稱並未替王朝義換衣服，王朝義的西裝長褲也是自己脫
    掉的，所以證明王朝義在95年8月3日晚上11時許回家後，尚
    有一點力氣與精神意識，自己換了衣服、脫了褲子，選擇一
    個較舒服的姿勢休息。
  (3)偵查卷第60頁下方照片顯示，在茶几上沒有任何食物或吃完
    的碗盤餐具，甲○○上述證詞也證明：陪同父親回家時並沒
    有準備食物或宵夜給父親，發現父親死亡時桌上也沒有食物
    。且證人乙○○、王閔倉證稱：沒有看到叔叔王朝義變化姿
    勢，也沒有任何人準備95年8月4日早中晚餐給王朝義食用，
    所以可以證明：王朝義是95年8月3日夜間11點多，換好衣服
    躺下休息，便從此一覺不起，於95年8月4日午夜至凌晨時分
    過世。
  2.王朝義應非休克死亡：
  (1)依據被害人王朝義於漢銘醫院就診之急診護理紀錄（95偵字
    9764號卷P.93）記載要旨：
  「95.8.3之20：30病人由朋友扶入急診，據友人代訴因喝酒
    跌倒，造成頭部外傷流血而入急診，... 意識清醒，予以傷
    口清洗，發現右側頭皮處約1CM撕裂傷及前額處約3CM撕裂傷
    ，醫師診治後予以尼龍縫合線3-0共8針，紗布覆蓋，膠布固
    定。
    95.8.3之21：10病人意識清楚，酒味重，休息中，... 家
    人陪同，給予頭部外傷衛教單張及注意事項請家人領口服藥
    帶回及門診外科換藥。
    95.8.3之22：45病患由家人帶離開本院急診室。」
  (2)送醫時間為晚間8時30分，雖然案發地點距離漢銘醫院不算
    遠，但證人子○○證稱：「（第二次到現場情形如何？）我
    看到死者坐在地上，身上流血（頭部）。我有看到戊○○扶
    著他。我回來就看到他坐在地上。（當時死者有無說什麼話
    ？）沒有。... （當時死者精神狀態如何？）有喝酒，應該
    還滿清醒的。（何人將死者送醫院？）因為沒有人要送，丁○○叫我送死者到醫院，是我與戊○○送死者到醫院的。」
    等語，可知子○○回到現場後，衝突已經過去，子○○與戊○○等人還在該地僵持一會兒，才將王朝義送醫，往前推算
    約當晚8時左右發生衝突。
  (3)而在王朝義生前，最後幾個與之接觸之證人，證人子○○於
    本院審理時結證稱：「（當時死者精神狀態如何？）有喝酒
    ，應該還滿清醒的」。證人（漢銘醫院護士）癸○○審理時
    證稱：「（當時死者身上有無酒味？）有的。（是否可以正
    常交談？）可以。（有無始終跟在他旁邊？）我跟他隔了約
    50 公分的距離，他們講話滿大聲的。（之間的對話是否記
    得？）有一些，我大概知道他們講的內容，但這有關他兒子
    的隱私。.. 前面是講父子、家庭關係，後面講說我是你兒
    子，你又不跟我講，我怎麼幫你。」等語。證人甲○○審理
    時證稱：「（95年8月3日何人通知你到醫院？）是警察。（
    到醫院之後，有無看到你父親？）有。（他精神狀態如何？
    ）有受傷，我有與他談話，精神狀態很好。（你與你父親談
    何人打傷？）有。（你父親如何說？）我問他何事情，他叫
    我不要理，後來他一位朋友己○○有來，我父親叫他不要告
    訴我發生何事情。」等語，上述三位證人之證詞，可證明：
    王朝義自晚間8時受傷，至10時45分甲○○陪同返家之間，
    精神狀態尚可，並未陷入急性休克或昏迷。
  3.王朝義係肝衰竭、呼吸衰竭死亡：
  (1)關於王朝義致死原因，經法務部法醫研究所蕭開平法醫師鑑
    定，結論五：「死者無明顯外傷，無腸道出血，僅血胸1000
    西西，較無法支持出血性休克，死者直接死因應非出血性休
    克。」與本院所認定上述證據一致。
  (2)蕭開平法醫師之鑑定結論一：「死者王朝義解剖時雖有右側
    血胸，【但主要皮下出血在左側胸壁】，右肺水腫亦較左側
    明顯，其中最重要尚有明顯脂肪肝及肝硬化，顯微觀察無明
    顯正常肝細胞存在，其他尚合併有嚴重腹水達2000西西，較
    輕支持為嚴重肝衰竭病症。」，及結論二：「由肝衰竭併腹
    水，則死者常呈現凝血功能異常及貧血」，及結論六：「綜
    合研判死者之導因，尚要釐清跌倒之外力因素，但【死者死
    因仍可研判為肝硬化，腹水等支持肝衰竭、凝血功能異常】
    ，【致跌倒導致肺出血併血胸，最後因為呼吸衰竭及肝衰竭
    死亡。】」等語（本院審判卷二），可以得知，王朝義因本
    身肝硬化而導致凝血功能失常，本身就有一些腹水現象，而
    此次受傷導致肺部出血1000西西，不易凝血，連帶使得血液
    循環功能被破壞，導致肝衰竭、呼吸衰竭死亡。與上述本院
    認定：王朝義晚間8時許受傷，但精神狀況維持正常，11時
    許回到家休息後，尚有力氣自行更換衣褲，然約自午夜凌晨
    休息後一覺不起等事實相吻合。
  4.鑑定人蔡崇弘法醫師，在本院陳述之鑑定意見，以及出具之
    中山醫學大學附設醫院病理科解剖鑑定報告書（95偵字9764
    號P.52），均認定王朝義「左胸多處肋骨斷裂及胸壁皮下廣
    泛出血，造成【出血性休克】（心臟僅存少量血液、屍班不
    明顯）為主要致死傷。」，與本院認定王朝義死於肝衰竭呼
    吸衰竭，尚有不同。因為鑑定人蔡崇弘法醫師主要係依據「
    屍體解剖」做判斷，並不知道王朝義生前最後活動情形及意
    識狀態，但本院另將全部卷宗影印送法務部法醫研究所鑑定
    ，鑑定人蕭開平醫師係依據「全部卷宗及解剖鑑定報告」作
    出判斷，兩人認知的前提不同，鑑定結論自有不同，應予說
    明。
  (五)本案並無因果關係中斷問題：
  1.證人己○○於本院審理時證稱：「（你到忠勇祠之前，王朝
    義有無受傷？）沒有。（為何知道他沒有受傷？）他當天從
    早上與我喝酒到晚上。」等語，可知王朝義於忠勇祠衝突之
    前，並無受傷。
  2.證人甲○○審理時結證稱：「（你到醫院去的時候，你父親
    是不是頭部受傷？）是的。（你父親有無講說頭部以外的部
    位不舒服？）他告訴我彎腰坐著就會痛，但是他沒有告訴我
    哪一個部分痛。」等語，可知王朝義在漢銘醫院治療時，自
    己已知道坐著彎腰導致胸部肋骨擠壓時就會疼痛，可知王朝
    義於漢銘醫院就醫時，左胸肋骨已經受傷。
  3.甲○○於95年8月5日下午4時發現王朝義死亡後，立即報警
    ，警方於同日下午4時20分到達彰化市○○路134巷3號之1住
    家，查看周圍所拍攝之照片，可證明：屍體已呈僵硬，屋內
    客廳、廚房、房間等均無打鬥痕跡，也無其他可疑血跡，因
    此可排除王朝義在自家再度受傷之可能（照片見相驗卷P.
    90-92）。而證人甲○○於本院審理時證稱：「（你們發現
    你父親過世時，有無動過現場？）沒有，就這樣，警察就來
    拍照。（警察有無檢查過屋內外情形？）我不知道，我人都
    在屋外。（家屬有無發現家裡有無其他可疑的血跡？）沒有
    。」互核相符。可知王朝義無回家後，並無另行跌倒受傷等
    因果關係中斷問題。
  (六)被告戊○○確實趁王朝義盤坐石椅上未及防備之際，由其身
    後將之推倒，致使王朝義往前撲倒，右額碰撞廟柱銳角受傷
    ，而丁○○立即上前以腳踹踢王朝義之腋下、左肩、背上部
    等處多下，致使王朝義受有左胸肋骨多處骨折傷害，然當時
    王朝義雖然飲酒，但精神狀況尚未昏迷，經送醫後未發現左
    胸骨折傷勢，即予出院，回家休息後因持續出血，引發肝衰
    竭、呼吸衰竭致死。戊○○推倒及踹踢王朝義時，目的在教
    訓王朝義，並無使之死亡的故意，然若猛力踹踢他人胸部，
    是有可能造成骨折傷害，嚴重一點可能導致肋骨插入肺部心
    臟等等，均有可能發生，所以踹踢他人胸部會造成他人死亡
    的可能性，是客觀上任何正常人都可預見的，但被告戊○○
    對此加重結果，卻未注意，事後並將王朝義送醫，可見當時
    並無使王朝義死亡之未必故意，此一行為僅該當於刑法第
    277第2項之傷害致死之加重結果犯。
  (七)被告丁○○確有傷害罪之犯意聯絡：
  1.眾人到忠勇祠現場之原因，證人己○○於審理時證稱：「（
    你是因為何事情到彰化市○○路○段376巷67號福安宮左側忠
    勇祠？）我與王朝義是朋友關係，他載我去的，我原本與他
    在我家裡喝酒，他說他欠人家錢，對方我有認識，我與他一
    起去告訴對方，因王朝義現在不方便，每月清償你六千元，
    分三個月清償完畢，王朝義找我一起去忠勇祠，我們就在那
    邊坐。（幾點到忠勇祠？）大約是7、8點。【（對方有認識
    ，對方是何人？）小吃部的人我有認識.. 】」等語，核與
    證人壬○○於本院審理時證稱：「。（王朝義與己○○為何
    事情到現場？）說欠他人債，王朝義叫己○○與他一起去，
    王朝義後來想一想就到案發現場。」等語相符。可知王朝義
    與「小吃部的人」有過節，「小吃部的人」經常在忠勇祠旁
    飲酒聊天，參照下述證詞，該「小吃部的人」就是經營餐廳
    之庚○○、丁○○等人。
  2.口角之經過：
  (1)證人庚○○到庭證稱：「（綽號為何？）味全。（是否認識
    本案被告丁○○、被告戊○○及死者王朝義、己○○及壬○○？）均認識。（95年8月3日晚上7時30分許，有無前往..
    忠勇祠旁？）我有去，是與丁○○約在那邊談開小吃店的事
    情，丁○○未到，王朝義與己○○先到那邊，他們開瓶酒在
    喝，我先到，約5分鐘後，己○○、王朝義才到的。（己○○、王朝義是何事情到那邊？）不曉得。（丁○○、戊○○
    何時到現場？）我不知道，【己○○、王朝義講話很大聲】
    。（你離開的時候，在忠勇祠有何人？）王朝義、己○○、
    壬○○。」等語，可知己○○、王朝義到忠勇祠時，已經為
    了「三八珍」女子的糾紛，講話大聲，當時氣氛不佳，庚○○先行離開。
  (2)被告丁○○於95年8月6日警訊中自白：「（你當日到現場要
    做何事？）我當日駕駛U4-7626自小客車搭載戊○○與戴禎
    北（按：子○○）到現場要找朋友周味全（按：庚○○），
    到達現場時未見周味全，我現場便問壬○○，周味全人在何
    處，壬○○告知我周味全載女朋友回家，待會還會過來，【
    我便與周味全通電話，電話中周味全告知我王朝義帶一個朋
    友（己○○）在現場，周味全並告知我己○○在我未到現場
    時，口氣很差，可能要找我吵架，要我小心一點】，因為之
    前我便有事要找王朝義，警告他不要騷擾我朋友，碰巧在現
    場遇到王朝義，我便與王朝義及己○○坐在石桌談事情。
    ... 我純粹是要警告王朝義不要騷擾我朋友，所以當日才會
    臨時碰面並談及此事.. （據你供述，你當日是要口頭警告
    王朝義不要騷擾你的朋友，你如何警告？）【我告訴王朝義
    ，要他不要再騷擾我朋友，我並現場告訴他，我今天沒有要
    動他，如果他再騷擾我朋友，我下次就要打他，我當日只有
    口頭警告王朝義，並沒有動作毆打王朝義。.... 】，當時
    我有在場時，我也有告知戊○○不可隨意動手，但我沒看到
    的時候，我就不確定戊○○有無動手毆打王朝義。」等語，
    可以證明：丁○○、戊○○、子○○到忠勇祠時，庚○○已
    先行離去，丁○○電話聯絡上庚○○，庚○○告知剛才己○○、王朝義二人口氣很差，可能要找人吵架，而丁○○本來
    就因其朋友「三八珍」與王朝義之嫌隙，要找王朝義算帳，
    兩人發生口角，丁○○對王朝義揚言：若再騷擾就要打人。
    至於丁○○辯稱「我也有告知戊○○不可隨意動手」云云，
    則屬避重就輕之詞。
  (3)王朝義被推倒前，當時之客觀情狀：
    被告丁○○另於95年10月25日偵訊筆錄中結證（95偵字9764
    號卷P.69）：「... 我再打電話給庚○○，我掛掉電話，就
    對大肥元（按：壬○○）問說誰是王朝義，王朝義就起身跟
    我說他就是王朝義，我問他有無恐嚇三八珍，王朝義就說沒
    有，闊嘴堯（按：己○○）就說他自己剛關出來，王朝義說
    沒有就是沒有，我跟王朝義說，不管之前有沒有，以後不要
    再去騷擾她就好，不過王朝義一直說沒有，還說要跟他要三
    八珍對質，我因為沒有她的電話，就又再打電話給庚○○跟
    他要三八珍的電話，但沒要到，我就叫他來... 」等語，可
    知丁○○與王朝義、己○○已經發生口角衝突。而關於丁○○再度打電話給庚○○之後，此後過程，證人己○○於本院
    審理時證稱：「（王朝義當時如何受傷？）他蹲坐在石凳上
     ，雙腳盤起，他坐在我的後面，【我有聽到丁○○在講電
    話，講完過一下子，丁○○告訴王朝義說：王朝義你很過份
    ，我聽到扣一聲，王朝義就頭撞到柱腳。】... （你說丁○○有告訴王朝義說：『王仔義你很過份』，接下來就聽到趴
    一聲，這時間有多久？）約半分鐘。（說完之後，王朝義有
    無說什麼話？）沒有。.... 丁○○站在我的前面，他在講
    電話，我沒有聽到講電話的內容，講完電話，丁○○對著王
    朝義說你很過份，之後再發生王朝義倒下。... （你托腮的
    時候，是否打盹？）我一邊托腮，一邊聽丁○○講電話。」
    等語，可以證明：丁○○先前與王朝義起口角後，氣憤難平
    ，要打電話問三八珍的電話，要求大家對質，然問不到三八
    珍的電話，反而是與庚○○通完電話，立即痛罵王朝義你很
    過份，之後約有半分鐘空檔，己○○托腮看著前方。這空檔
    時間，己○○發呆未注視戊○○等人，足以讓戊○○與丁○○達成默契，形成傷害王朝義之犯意聯絡。
  3.戊○○確實對王朝義猛推一把，並腳踹踢數下，已如前述。
    而戊○○與王朝義素昧平生，王朝義是與丁○○的朋友三八
    珍女子有過節，王朝義與戊○○並無過節。若非戊○○係由
    丁○○授意，戊○○何須為他人糾紛強出頭？而且戊○○向
    來與丁○○兄弟相稱，戊○○是丁○○乾媽之子（見偵查卷
    P.69），聽命丁○○行事，而當時丁○○斥責王朝義你很過
    份喔，並未接著說下去，隨即發生事故，應堪認定此時與戊○○達成犯意聯絡，推由戊○○下手，丁○○將戊○○之行
    為視同自己之行為，故丁○○對於「傷害」部分，難辭共犯
    責任。至於戊○○接著猛力踹踢王朝義數下，已超出丁○○
    犯意聯絡，故因此導致王朝義死亡之結果，不應歸責丁○○
    。
  (八)此外，本案尚有法醫驗斷書、相驗屍體證明書、相驗照片、
    漢銘醫院監視錄影畫面翻拍照片、忠勇祠現場圖、現場照片
    、檢察官勘驗筆錄等可資佐證。綜上所述，丁○○之共同傷
    害犯行、戊○○之傷害致死加重結果之犯行，事證明確，應
    依法論科。
二、論罪科刑之理由：
  (一)核被告戊○○所為，係犯刑法第277條第2項前段之傷害致死
    罪。核被告丁○○所為，係犯刑法第277條第1項之傷害罪。
  (二)被告2人間就「傷害」互有犯意聯絡，戊○○猛推王朝義一
    把，丁○○有將他人行為視作自己行為之意思，各均有行為
    分擔，均為共同正犯。
  (三)被告丁○○有如事實欄內之前科執行經過，此有台灣高等法
    院被告全國前案紀錄表乙紙附卷可稽，其受此有期徒刑執行
    完畢後，五年以內故意再犯有期徒刑以上之罪，應依累犯規
    定加重其刑。
  (四)爰審酌：被告二人僅為細故，對於飲酒後反抗能力微弱的被
    害人，猛推或猛踢之犯罪手法，欠缺同情心與良知，犯後雖
    然將被害人送醫，但偵審中均否認犯行，欠缺悔意，亦未賠
    償被害人家屬或表示歉意，此對被害人家屬造成極大心理傷
    害等一切情狀，量處如主文所示之刑，以示懲儆。
  (五)按中華民國96年罪犯減刑條例已於96年7月16日施行，又本
    件犯罪係在96年4月24日以前，其中被告丁○○所犯傷害罪
    部分，並無排除於中華民國96年罪犯減刑條例第3條所示之
    不適用情形，故應依該條例第7條，就原本宣告刑諭知其減
    得之刑。至於被告戊○○所犯傷害致死罪部分，屬於該條例
    第3條列舉之重大犯罪，宣告刑超過1年6月者，不得減刑，
    故本件被告戊○○部分不予減刑。
三、適用法條：
  (一)刑事訴訟法第299條第1項前段。
  (二)刑法第28條、第277條第1項、第2項、第47條第1項。
  (三)刑法施行法第1條之1。
  (四)中華民國96年罪犯減刑條例第2條第1項第3款、第7條。
本案經檢察官鮑慧忠到庭執行職務。
中　　華　　民　　國　　96　　年　　8　　月　　28　  　日
                  刑事第三庭    審判長法官  林欽章
                                法      官  姚銘鴻
                                法      官  葉明松
以上正本證明與原本無異。
如不服本判決，應於判決送達後10日內，向本院提出上訴書狀，
上訴書狀應「敘述具體上訴理由」，並按他造當事人之人數附繕
本。「切勿逕送上級法院」。
告訴人或被害人對於判決如有不服具備理由請求檢察官上訴者，
其上訴期間之計算係以檢察官收受判決正本之日期為準。
中　　華　　民　　國　　96　　年　　8　　月　　28  　　日
                                書  記  官  于淑真
中華民國刑法第277條
（普通傷害罪）
傷害人之身體或健康者，處 3 年以下有期徒刑、拘役或 1 千元
以下罰金。
犯前項之罪因而致人於死者，處無期徒刑或 7 年以上有期徒刑；
致重傷者，處3年以上10年以下有期徒刑。
